【裁判字號】    90,簡上,33
【裁判日期】    900627
【裁判案由】    異議之訴
【裁判全文】
台灣彰化地方法院民事判決  九十年度簡上字第三三號
    上  訴  人  甲○○○
    法定代理人  丙○○
    訴訟代理人  乙○○
右當事人間請求異議之訴事件，上訴人對於中華民國八十九年十一月十四日本院員林
簡易庭第一審判決(八十九年度員簡字第三三六號 )提起上訴，本院判決如左：
    主      文
上訴駁回。
第二審訴訟費用由上訴人負擔。
    事      實
甲、上訴人方面：
一、聲明：(一)原判決廢棄。(二)鈞院八十八年度執字第四七四二號清償債務強制執行事
    件中，其分配表應列上訴人所得分配之金額為新台幣（下同）三十萬四千八百七
    十四元。(三)第一、二審訴訟費用由被上訴人負擔。
二、陳述：除與原判決記載相同者予以引用外，補稱：
(一)緣債務人曾甚分別以坐落溪湖鎮○○段三七之一一地號土地及其上建物（建號三三
  號）向被上訴人貸款，並於八十六年二月一日收件，以溪字第一一一四號共同擔保
  ，設定第一順位抵押權本金最高限額四百八十萬元之抵押權予被上訴人；又債務人
  曾甚以其所有坐落溪湖鎮○○段二六六地號土地，向台中商業銀行股份有限公司溪
  湖分行貸款，於八十一年九月十六日登記，以溪字第八三七六號設定第一順位抵押
  權本金最高限額三百六十萬元；復於八十六年十月八日登記，以溪字第八八九八號
  設定第二順位抵押權本金最高限額四百萬元予台中商業銀行股份有限公司溪湖分行
  。查上列二筆抵押權債務、金額不同，擔保物標的不同，借款時間不同，放款行庫
  不同，而將二筆不同債務混同在一起參與分配，顯有違法，且失公平，嚴重影響第
  二順位抵押權人即上訴人之權益。
(二)台中商業銀行股份有限公司溪湖分行對債務人曾甚之五十萬一千三百五十四元之債
  權，尚有曾甚所提供之右開二六六地號土地可供執行、求償，是溪湖分行對曾甚之
  債權並不能混同於  鈞院八十八年度執字第四七四二號強制執行事件上受分配始為
  適法；否則即與最高法院七十年台上字第六六二號判例要旨所示：「無執行名義之
  債權人聲明參與分配時，應提出其債權之證明，並釋明債務人無其他財產足供清償
  始得分配。」之內容相違。
三、證據：除引用第一審所提出者外，補提：土地登記簿謄本二件、建築改良物登記
    簿謄本一件為證。
乙、被上訴人方面：
一、聲明：如主文所示。
二、陳述：除與原判決記載相同者予以引用外，補稱：
(一)查債務人於被上訴人（以下簡稱本行）處辦理存放款等金融往來事項，其享受權利
  、負擔義務之對象均為總行，本行之各個分支機構（分行）僅具代理權限，於總行
  之授權範圍內有代理總行辦理各項業務之權限。此觀之卷附本行參與分配時所附之
  、他項權利證明書及借據等文件，其上所載之權利人或抵押權人均為「台中區中小
  企業銀行股份有限公司」（乃本行改制前身），並於抵押權設定契約書上載明「代
  理人：：××分行」，足見本案之債權人係總行而非分行。
(二)依最高法院六十六年台上字第一０九七號判例要旨所示：「所謂最高限額之抵押契
  約，係指所有人提供抵押物，與債權人訂立在一定金額之限度內，擔保現在已發生
  及將來可能發生之債權之抵押權設定契約而言。此種抵押權所擔保之債權，除訂約
  時已發生之債權外，即將來發生之債權，在約定限額之範圍內，亦為抵押權效力所
  及。」。又依本案抵押權設定契約書之附件「其他約定事項」第一條約定：「立抵
  押權設定契約書人（擔保物提供人）所提供之本抵押物之擔保範圍包括債務人、擔
  保物提供人對抵押權人台中區中小企業銀行（以下簡稱  貴行、包括總分支機構）
  為擔保對  貴行過去（包括原台中區合會儲蓄股份有限公司）、現在及將來所負之
  合會金、借款、票據、保證、損害賠償等以及其他一切債務，即在本抵押權設定契
  約書所定債權本金最高限額以內之清償及其利息、遲延利息、違約金、執行抵押權
  費用，以及因債務不履行而發生之全部損害之賠償。」，而本「其他約定事項」既
  經登記即具有絕對效力（土地法第四十三條，最高法院七十四年十一月十九日、七
  十四年度第十四次民事庭會議決定。）故本案債務人曾甚既於本行埔心分行及溪湖
  分行均有連帶保證債務，且本行均已取得執行名義，本行將曾甚應負之連帶保證債
  務參與分配，洵屬合理合法。
(三)又強制執行法第三十四條第二項規定：「依法對於執行標的有擔保物權或優先受償
  權之債權人，不問其債權已否屆清償期，應提出其權利證明文件，聲明參與分配。
  」。另依辦理強制執行事件應行注意事項第十九項第︵一︶規定：「他債權人參與
  分配者，以有執行名義或依法對於執行標的物有擔保物權或優先受償權之債權人為
  限。」第︵五︶規定：「本法『即強制執行法』第三十四條第二項規定之債權人，
  其參與分配，不受本法第三十二條第一項規定之限制。（即不受參與分配之時點之
  限制）」。因此，對於執行標的有擔保物權或優先受償權之債權人參與分配，並不
  需要執行名義，此乃強制執行法第三十四條第一項之例外規定。是故，上訴人所舉
  ，本行無執行名義參與分配，違反最高法院七十年台上字第六六二號判例（經遍查
  各相關文件及網站均無此案號及其內容）要旨所述情形。本行業已於本案執行程序
  中，依  鈞院執行處之通知，於八十九年五月十日遞狀實行抵押權參與分配，並附
  具債權及抵押權證明文件，乃依法行使權利。
三、證據：提出約定書一件、本院八十九年度促字第六二二八號支付命令及確定證明
    書影本各一件為證。
      理    由
一、本件上訴人主張被上訴人就訴外人曾甚所有財產請求強制執行，經本院八十八年
    度執字第四七四二號清償債務強制執行事件受理在案，其中查封拍賣之坐落溪湖
    鎮○○段三七之一一地號土地及其上建物建號三三號即門牌彰化縣溪湖鎮○○街
    六九號（含增建部分）（下稱系爭不動產），由被上訴人設定第一順位抵押權
    本金最高限額四百八十萬元在案，嗣經拍賣所得為四百五十八萬八千元，而依原
    來分配表所載，本件執行費用為三萬九千三百五十四元，被上訴人之第一順位抵
    押權之債權金額為本金三百五十四萬三千三百五十四元及利息、違約金共計四百
    十五萬五千八百三十一元，另依彰化縣稅捐稽徵處員林分處函所載，本件土地增
    值稅為八萬七千九百四十一元，是上訴人之第二順位抵押債權尚應受分配三十萬
    四千八百七十四元，然本院前揭強制執行事件之分配表（下稱系爭分配表），嗣
    後竟將該執行費改列為四萬二千八百六十三元，將被上訴人之抵押債權金額改列
    為本金四百零四萬四千七百十元及其利息、違約金，合計應受分配金額為四百三
    十五萬九千四百三十四元，其中增列之被上訴人之債權金額本金五十萬一千三百
    五十六元及其利息、違約金部分（下稱系爭債權），係訴外人曾甚對於台中商業
    銀行股份有限公司溪湖分行所負之債務，與本件訴外人曾甚對於被上訴人所負之
    債務無關，系爭分配表竟予列入分配，影響上訴人之債權受償，為此提起本件分
    配表異議之訴等語。被上訴人則以：被上訴人雖為前揭拍賣訴外人曾甚之不動產
    之聲請債權人，惟上開不動產所設定之本金最高限額四百八十萬元之抵押權之債
    權人為被上訴人公司之總行，並非被上訴人，亦非特定之分行，故由被上訴人代
    理總行所貸放之款項三百五十四萬三千三百五十四元及由被上訴人之溪湖分行與
    訴外人曾甚所約定之系爭債權五十萬一千三百五十六元，均屬各分行代理總行所
    為之法律行為，其效力均應歸屬於總行，而由總行享有該法律行為之權利、義務
    ，故訴外人曾甚對被上訴人總行所負擔之債務，於設定之本金最高限額抵押權四
    百八十萬元之範圍內受償，均為系爭最高限額抵押權效力所及，是本院執行處所
    製作之分配表並無不當云云。
二、上訴人主張被上訴人就訴外人曾甚所有財產請求強制執行，經本院八十八年度執
    字第四七四二號清償債務強制執行事件受理在案，其中查封拍賣之坐落溪湖鎮○
    ○段三七之一一地號土地及其上建物建號三三號即門牌彰化縣溪湖鎮○○街六九
    號（含增建部分），由被上訴人設定第一順位抵押權本金最高限額四百八十萬元
    在案，嗣經拍賣所得為四百五十八萬八千元，而依原來分配表所載，本件執行費
    用為三萬九千三百五十四元，被上訴人之前開抵押債權金額為本金三百五十四萬
    三千三百五十四元及利息、違約金共計四百十五萬五千八百三十一元，再扣除土
    地增值稅款八萬七千九百四十一元後，上訴人之第二順位抵押權（設定金額四百
    萬元，實際參與分配之本金為三百六十萬元），尚可分配三十萬四千八百七十四
    元，惟本院強制執行事件之分配表，嗣後竟將該執行費改列為四萬二千八百六十
    三元，將被上訴人之抵押債權金額改列為本金四百零四萬四千七百十元及其利息
    、違約金，合計應受分配金額為四百三十五萬九千四百三十四元，其中增列之被
    上訴人之債權金額本金五十萬一千三百五十六元及其利息、違約金部分，係訴外
    人曾甚對於台中商業銀行股份有限公司之溪湖分行所負之債務之事實，業據其提
    出本院民事執行處通知二件、彰化縣稅捐稽徵處員林分處函一件、土地登記簿謄
    本二件、建築改良物登記簿謄本一件為證，復為被上訴人所自認，並經本院調閱
    八十八年度執字第四七四二號清償債務強制執行卷宗查明屬實，自堪認上訴人此
    部分主張之事實為真正。
三、本院八十八年度執字第四七四二號清償債務強制執行事件，係由被上訴人以確定
    之支付命令為執行名義之債權人，於八十八年六月八日以債務人陳素玫、曾甚、
    楊崇源等三人為相對人，聲請本院強制執行，而於執行程序進行中之八十九年五
    月十日台中商業銀行股份有限公司（本行）以第一順位抵押權人之身分，對訴外
    人曾甚遭執行查封、拍賣之系爭不動產，以債權本金四百零四萬四千七百十元（
    其中金額三百五十四萬三千三百五十四元與被上訴人所聲請執行金額係同一債權
    ）聲明參與分配，嗣本院改列被上訴人對於訴外人曾甚之債權本金為四百零四萬
    四千七百十元，逕行更正原分配表，而上訴人對該更正分配表表示異議，本院復
    通知被上訴人說明上訴人異議後，經被上訴人表示不同意上訴人之異議，始由上
    訴人於法定期間內，對被上訴人提起本件訴訟之事實，此經本院調閱前開執行卷
    宗查明在卷，先予敘明。
四、按債權人或債務人對於分配表所載各債權人之債權或分配金額有不同意者，應於
    分配期日一日前，向執行法院提出書狀，聲明異議。又異議未終結者，為異議之
    債權人或債務人，得向執行法院對為反對陳述之債權人或債務人提起分配表異議
    之訴。強制執行法第三十九條第一項、第四十一條第一項前段定有明文。次按分
    公司為受本公司管轄之分支機構，並無獨立之財產，為謀訴訟上便利，現行判例
    雖從寬認分公司就其業務範圍內之事項涉訟，有當事人能力，但不能執此而謂關
    於分司業務範圍內之事項，不得以總公司名義起訴。最高法院六十六年台上字第
    三四七０號判例著有明文。準此，公司雖得設立分司，但分公司僅為本公司之分
    支機構，其為法人之權利主體仍為單一，並非「法人之下，另有法人」，僅係因
    訴訟上之便利，實務上認分公司就其業務範圍內之事項涉訟時，有當事人能力而
    已；亦即總公司就分公司業務範圍內之事項，亦有實施訴訟之權能，而屬特定分
    公司業務範圍內之事項，該特定分公司才有實施訴訟之權能，而為當事人適格。
    經查：本院八十八年度執字第四七四二號清償債務強制執行事件之債權人係被上
    訴人（分行），而以抵押權人參與分配者乃被上訴人公司之本公司（總行），被
    上訴人聲請強制執行之債權金額僅為三百五十四萬三千三百五十四元，並非四百
    零四萬四千七百十元，亦即被上訴人僅能於其聲請執行範圍內之債權表示意見，
    並於訴訟上有實施訴訟之權能，惟本院執行處將上開四百零四萬四千七百十元
    之債權，均列為被上訴人（分行）之債權，並通知被上訴人就上訴人對系爭更正
    分配表之異議表示意見，此與前開說明已有違，亦即被上訴人並非屬強制執行法
    第四十一條第一項前段之得為反對陳述之債權人，本件上訴人就非屬被上訴人業
    務範圍內之事項對其起訴，於法即有未合。次查，所謂最高限額之抵押契約，係
    指所有人提供抵押物，與債權人訂立在一定金額限度內，擔保現在已發生及將來
    可能發生之債權之抵押權設定契約而言。此種抵押權所擔保之債權，除訂約時已
    發生之債權外，即將來發生之債權，在約定限額之範圍內，亦為抵押權效力所及
    。雖抵押權存續期間內已發生之債權，因清償或其他事由而減少或消滅，原訂立
    之抵押契約依然有效，嗣後在存續期間內發生之債權，債權人仍得對抵押物行使
    權利，亦即凡在存續期間所發生之債權，皆為抵押權效力所及，於存續期間屆滿
    前所發生之債權，債權人在約定限額範圍內，對於抵押物均享有抵押權（最高法
    院六十六年台上字第一０九七號判例參照）。故本件之最高限額抵押權之權利人
    即為台中商業銀行股份有限公司，其分支機構既非為另一法人，則無論何一分行
    貸放款項予訴外人曾甚，其法律上之效果自應歸屬於本行，僅須在方約定之期
    限內所發生之債權及在擔保限額範圍內，均屬最高限額抵押權效力所及，併此敘
    明。
五、綜上所述，本件上訴人主張其債權中，應有三十萬四千八百七十四元納入分配表
    云云，為不足採。從而，上訴人本於分配表之異議權，請求被上訴人於本院八十
    八年度執字第四七四二號清償債務強制執行事件中，其分配表應列上訴人所得分
    配金額為三十萬四千八百七十四元，即為無理由，不應准許。原審為上訴人敗訴
    之判決，其理由雖有不同，惟於判決之結果，並無不合。上訴意旨指摘原判決不
    當，求予廢棄改判，為無理由，應予駁回。
六、兩造其餘攻擊、防禦方法，核與判決之結果不生影響，爰不一一論述，附此敘明
    。
據上論結，本件上訴為無理由，依民事訴訟法第四百四十九條第二項、第一項、第四
百三十六條之一第三項、第七十八條，判決如主文。
中      華      民      國    九十      年      六      月    二十七    日
                                  台灣彰化地方法院民事第三庭
~B審判長法官  何志通
~B法      官  郭千黛
~B法      官  李進清
右為正本係照原本作成
不得上訴。
~B法院書記官  簡茂村
中      華      民      國    九十      年      六      月    二十八    日


司法院資訊處製作；財團法人民間司法改革基金會備份。
